最  高  行  政  法  院  判  決
109年度年上字第220號
上  訴  人  蘇俊豪（被選定人）


訴訟代理人  王明宏  律師
被 上訴 人  教育部                                 
代  表  人  潘文忠              
訴訟代理人  黃慧婷  律師
            陳柏元  律師 
            邱馨嫻  律師
上列當事人間公立學校教職員退休資遣撫卹條例事件，上訴人對
於中華民國109年7月9日臺北高等行政法院107年度年訴字第141
號判決，提起上訴，本院判決如下：
    主  文
上訴駁回。
上訴審訴訟費用由上訴人負擔。
    理  由
一、本件事實經過：上訴人、吳焜熙及如臺北高等行政法院（下
    稱原審）107年度年訴字第141號判決（下稱原判決）附表編
    號3至43所示之選定人（下合稱上訴人）均係公立學校退休
    教育人員，前經被上訴人依學校教職員退休條例（下稱舊法
    ）核定於民國107年6月30日前退休。上訴人除附表編號16號
    選定人外，並有儲存於臺灣銀行股份有限公司之優惠存款。
    嗣被上訴人依106年8月9日制定公布、107年7月1日施行之公
    立學校教職員退休資遣撫卹條例（下稱新法）第34條、第36
    條、第37條、第39條規定，分別重新審定上訴人每月退休所
    得，並以如原判決附表原處分欄所示之函及所附已退公立學
    校教職員退休所得重新審定通知書（下合稱原處分）分別通
    知上訴人，並均經如原判決附表訴願決定欄所示之訴願決定
    書（下合稱訴願決定）駁回，上訴人均不服，提起行政訴訟
    ，並聲明：訴願決定及原處分均撤銷。經原審以原判決駁回
    後，上訴人不服，遂提起本件上訴（本件上訴人係屬多數有
    共同利益之人，於原審原係選定蘇俊豪、吳焜熙2人為被選
    定人。嗣於上訴後，另經全體當事人之同意，出具書面選定
    蘇俊豪1人為被選定人，依行政訴訟法第30條第1項、第34條
    之規定，已生減少被選定人之效力，附此指明）。
二、上訴人起訴主張及被上訴人於原審之聲明及答辯，均引用原
    判決之記載。
三、原審駁回上訴人第一審之訴，係以：
  ㈠司法院業於108年8月23日作成釋字第783號解釋（下稱釋字第
    783號解釋），認「公立學校教職員退休資遣撫卹條例第8條
    第2項規定無涉法律不溯及既往原則及工作權之保障，亦未
    牴觸比例原則，與憲法保障人民財產權之意旨尚無違背。同
    條例第4條第6款、第39條第2項規定，與憲法保障生存權及
    教育工作者生活之意旨尚無違背。同條例第4條第4款、第5
    款、第19條第2款、第3款、第36條、第37條、第38條及第39
    條第1項規定，無涉法律不溯及既往原則，與信賴保護原則
    、比例原則尚無違背。」而為合憲性之宣告，並已就上訴人
    所主張新法調降原退休所得違反信賴保護原則及比例原則一
    節有詳加解釋。
  ㈡原處分係依新法規定，辦理上訴人月退休給與之重新計算一
    節，此為上訴人所未爭執，且原處分所載有關退休案原審定
    情形，經核係與前退休審定處分所載內容相符，原處分依新
    法相關規定重行計算結果，確無違誤。至於原處分所依據之
    新法第34條、第36條、第37條、第39條規定，其抽象規範本
    身並未有上訴人指摘之違反前述憲法原則的違憲瑕疵，已經
    釋字第783號解釋甚明，故被上訴人對上訴人作成之原處分
    ，乃是適用上開新法規定之結果，並不復有上訴人主張在適
    用結果上產生違憲的疑慮，是被上訴人依原處分重新計算上
    訴人月退休給與（包含得辦理公保養老給付優惠存款額度及
    利息所得部分），於法並無違誤。
  ㈢雖上訴人主張：新法違背國是會議凝聚之年改政策，違反行
    政程序法第6條至第9條，依同法第111條第7款規定，原處分
    應屬無效云云。惟按書面之行政處分應記載其法令依據，行
    政程序法第96條第1項第2款定有明文，則書面行政處分已將
    其法令依據記載明確者，即已符合上述程式要求，至於所記
    載之法令依據是否有誤，必須依個別行政處分所涉及相關行
    政法之法律關係予以具體判斷，倘非社會普通一般人依其認
    知能力，一望即能辨識判斷之違法性瑕疵，核非屬行政程序
    法第111條第7款所定已達重大明顯而無效之瑕疵。觀諸原處
    分既已載明其所依據法令為新法第34條、第36條、第37條及
    第39條規定，則上訴人主張原處分有前述無效事由，容屬一
    己之法律見解，並無可採。而不同的職域之年金改革，其事
    物本質尚有不同，縱有別於其他職域之年金改革，尚難認與
    平等原則有違。此規範差異乃在立法形成範圍，難認有上訴
    人主張違反平等原則之問題。是以，上訴人所訴各節，均無
    可採等詞，茲為其論據。
四、上訴意旨略謂：原判決判決理由矛盾，違背行政訴訟法第24
    3條第2項第6款規定，被上訴人之原處分違反行政程序法第6
    條至第9條及第111條第7款等規定，應屬無效，宜重新修正
    新法，原判決應予廢棄：
  ㈠原判決所引據之新法，欠缺法律存在之生效要件，其制定程
    序不完備，違背國是會議年改政策，未完成司法院大法官會
    議釋憲審查基準之正當法律程序，從全國各機關學校組織法
    、組織規程、任（聘）用法令（含軍事校院人事處理法令）
    等規定，軍、公、教人員有同時存在同一機關學校服務，職
    稱相同、工作內容相同，其權利義務無法區分之特性，新法
    未配合陸海空軍軍官士官服役條例内容修正，讓軍人與公教
    人員退休金產生差別待遇，製造身分與就業歧視，顯與憲法
    及相關法律牴觸。
  ㈡原處分引據之新法第4條第4款至第6款、第36條、第37條、第
    38條及第39條等規定，雖無涉法律不溯及既往原則，但 與
    陸海空軍軍官士官服役條例間涉及法律制定修正之不平等條
    文相比較，與憲法第7條平等原則、第23條比例原則牴觸。
    公教人員繳的退撫基金與軍人相同、領的退休金卻比軍人少
    1/3以上，此與規範對象應受保護之信賴利益相權顯然失衡
    ，亦顯違司法院釋字第717號解釋。新法第36條規定違憲，
    釋字第783號解釋卻漏未解釋，明顯釋憲謬誤，且新法第36
    條與第37條明顯衝突，違反憲法平等原則。另釋字第783號
    解釋對新法第37條第5項及第67條內容，使現職軍公教人員
    待遇調整脫鉤，使軍公教人員退休所得降至影響生活尊嚴程
    度，不符憲法體系正義之要求，釋憲內容謬誤。
  ㈢司法院釋字第781號、第782號與第783號解釋間相互矛盾且偏
    頗缺漏，不諳我國軍公教人員權利義務無法區分之特性，且
    對軍公教人員員額精簡缺乏實證資料，致陷於錯誤，其解釋
    明顯謬誤。大法官會議未查國家年金改革委員會及被上訴人
    失職未提案未修正新法，未完成新法立法之正當法律程序，
    造成行政處分引據之新法違背國是會議凝聚之年改政策致新
    法内容違憲，釋字第783號解釋謬誤，侵害了憲法保障現職
    及退休公務人員（含司法人員）之工作權與財產權。
  ㈣上訴人於原審所提行政訴訟補充理由狀㈠至㈢繪製圖表引據實
    證提告國家年金改革委員會及被上訴人未依國是會議年改政
    策再提案修正新法，未完成新法制定應完成之正當法定程序
    ，違反行政程序法第6條至第9條，明顯失職，被上訴人均無
    答辯此部分，顯然默認。原審對上訴人之舉證事實並無依上
    訴人聲請要求國家年金改革委員會及被上訴人答辯，原判決
    卻越俎代庖代替被上訴人辯解，有失司法追求真相及實質公
    平正義之立場，且因不諳公立機關學校組織法律，軍公教權
    利義務無法區分之特性，使原判決内容更失客觀公正。新法
    是人事法規，其有無完成法律制定之正當法定程序，從國家
    安全局組織法及國是會議年改政策内容，新法制定及修正程
    序顯有重大明顯瑕疵，不容置疑。
五、本院查：
  ㈠憲法第78條規定：「司法院解釋憲法，並有統一解釋法律及
    命令之權。」第173條規定：「憲法之解釋，由司法院為之
    。」第171條第2項規定：「法律與憲法有無牴觸發生疑義時
    ，由司法院解釋之。」第79條第2項規定：「司法院設大法
    官若干人，掌理本憲法第78條規定事項……」是解釋法律牴觸
    憲法而宣告其為無效，乃專屬司法院大法官之職掌。司法院
    依上開規定所為之解釋，有拘束全國各機關及人民之效力，
    各機關處理有關事項，應依解釋意旨為之，違背解釋之判例
    ，當然失其效力，亦經司法院釋字第185號解釋宣示在案。
    上開解釋所稱之全國各機關，當然包含法院在內。又法官依
    據法律獨立審判，憲法第80條定有明文，故依法公布施行之
    法律，法官應以其為審判之依據，不得認定法律為違憲而逕
    行拒絕適用；又該法律如經司法院作成解釋宣告未違憲，依
    前段之說明，法院亦自應受其拘束，於審理個案時，依解釋
    意旨為之；且於該解釋作成後，如無因憲法或相關法律有所
    修正，或相關社會情事已有重大變更，而有重行認定與判斷
    之必要，並聲請經司法院再作成變更或補充之解釋，應不許
    法院或其他任何人民或機關持歧異之見解不予遵守。
  ㈡經查，上訴人係退休教職人員，於107年6月30日前分別經核
    定退休生效。嗣因新法於106年8月9日經總統令公布並訂自1
    07年7月1日施行，被上訴人爰以原處分，按其等退休總年資
    及退休等級，重新審定上訴人退休所得，為原判決依法確定
    之事實，並有原處分附卷可查，且為兩造所不爭執。
  ㈢上訴人於原審起訴時，對於原處分所為事實之認定並不爭執
    ，所爭執者僅係被上訴人以原處分減少上訴人每月退休所得
    ，所依據之新法第36條、第37條、第39條規定侵害其憲法第
    15條所保障之工作權及財產權、憲法第22條、第23條，並認
    釋字第783號解釋明顯偏頗，悖離信賴保護、比例及平等原
    則等法律原則。然原審業已論明：司法院於108年8月23日作
    成釋字第783號解釋，認新法第8條第2項規定無涉法律不溯
    及既往原則及工作權之保障，亦未牴觸比例原則，與憲法保
    障人民財產權之意旨尚無違背。新法第4條第6款、第39條第
    2項規定，與憲法保障生存權及教育工作者生活之意旨尚無
    違背。新法第4條第4款、第5款、第19條第2款、第3款、第3
    6條、第37條、第38條及第39條第1項規定，無涉法律不溯及
    既往原則，與信賴保護原則、比例原則尚無違背，原審應受
    解釋意旨拘束，是原審以上訴人對於被上訴人所提訴訟，在
    法律上顯然不能獲得勝訴，因而以顯無理由予以駁回，於法
    並無不合。依前揭之說明，上訴意旨指稱新法並未完成正當
    法律程序，違反國是會議年改政策，新法及原處分有重大明
    顯瑕疵，且與憲法第7條平等原則與第23條比例原則及行政
    程序法第6條至第9條、第111條第7款規定牴觸；釋字第783
    號解釋缺乏實證資料及實質審查，不符憲法體系正義之要求
    ，解釋有謬誤，原判決有判決不備理由及理由矛盾之違法云
    云，核屬其等之主觀見解，尚非可採。
六、據上論結，本件上訴為無理由。依行政訴訟法第255條第1項
    、第98條第1項前段，判決如主文。
中　　華　　民　　國　　111 　年　　6 　　月　　2 　　日
                    最高行政法院第四庭
                        審判長法  官  陳　國　成　
                              法  官　王　碧　芳
                              法  官　簡　慧　娟
                              法  官　蔡　紹　良
                              法  官　鍾　啟　煌
　　　　　　　　　　　　　　　
以  上  正  本  證  明  與  原  本  無  異
中　　華　　民　　國　　111 　年　　6 　　月　　 2　　日
　　　　　　　　　　　　　　  書記官　林　郁　芳